---
title: "Stahování historických dat z Volby.cz"
author: "Marek Prokop"
date: "`r Sys.Date()`"
output: github_document
---

# Úvod

Je po parlamentních volbách 2021 a hodně lidí teď počítá z výsledků různé statistiky. Protože je docela zajímavé porovnat právě skončené volby s minulými (např. preferenční hlasy), stáhl jsem data všech historických voleb do PSP ČR do jednoho datasetu. Pokud chcete jen ten dataset, je ve složce *data.*

Zároveň jsem ale zdokumentoval celý postup, jak jsem data stáhl. Udělal jsem to jednak proto, že by se to někomu mohlo hodit jako univerzální příklad získávání podobných dat z webu, a jednak proto, že to třeba nemám napsané úplně nejlépe a někdo mi doporučí lepší řešení, opraví chyby apod.

Český statistický úřad publikuje data k volbám na webu [Volby.cz](https://www.volby.cz/) jednak v HTML na webových stránkách a jednak v XML. XML je na zpracování praktičtější, ale v tomto formátu nejsou zpracované všechny volby. Připravím tedy řešení jen pro formát HTML.

# Balíčky a parametry

Nejprve načtu balíčky, které budu potřebovat a definuji si URL úvodní stránky s rozcestníkem na volby a jejich roky.

```{r libs}
library(rvest, warn.conflicts = FALSE)
library(tidyverse, warn.conflicts = FALSE)
library(janitor, warn.conflicts = FALSE)
library(memoise)
```

```{r params}
topIndexHtmlUrl <- "https://volby.cz/"
```


# Hlavní index voleb a roků

Na stránce `r topIndexHtmlUrl` je hlavní rozcestník na výsledky voleb ve formátu HTML. Jde o tabulku, která má v prvním sloupci název voleb a v druhém sloupci odkazy na hlavní stránky daných voleb v jednotlivých letech. Tabulka nemá žádné hlavičky, skládá se jen z prvků `tr`, `td` a `a`. Její CSS class je `home`.

Tuto tabulku chci stáhnout do data framu se sloupci:

- volby: název voleb
- rok: číslo roku
- url: URL hlavní stránky daných voleb pro daný rok

## Postup

I když chci stáhnout jen jednu tabulku, raději si na to napíšu funkci, kterou jde volat opakovaně s různým vstupním URL.

Balíčkem *rvest* stáhnu úvodní stránku a z ní si uložím tabulku `home`. Parsování je trochu složitější, protože tabulka není moc dobře strukturovaná. Událám to funkcemi z balíčku *purrr* postupně po řádcích a roky z druhého sloupce uložím do seznamu (*list*). Ten pak rozdělím na dva sloupce funkcí *unest_wider* z balíčku *tidyr*.

```{r getTopIndex}
getTopIndex <- function(indexUrl) {
  indexHtml <- indexUrl %>% 
    read_html(encoding = "utf-8") %>% 
    html_element("table.home")
  
  indexHtml %>% html_nodes("tr") %>% 
    map_dfr(function(x) {
      tds <- x %>% html_nodes("td")
      electionName = tds[1] %>% html_text2()
      tibble(
        volby = electionName,
        roky = tds[2] %>% html_elements("a") %>% 
          map(function(y) {
            list(
              rok = y %>% html_text(),
              url = y %>% html_attr("href") %>% url_absolute(indexUrl)
            )
          })
      )
    }) %>% 
    unnest_wider(col = roky)
}
```

## Výsledek

Funkci aplikuji na URL indexu výsledků v HTML.

```{r topIndexHtml}
topIndexHtml <- getTopIndex(topIndexHtmlUrl)
```

A dostanu výsledek:

```{r}
topIndexHtml %>% glimpse()
```


Z takto vytvořeného data framu můžu vybírat konkrétní volby a všechny jejich roky. Teď mě např. zajímají volby do Poslanecké sněmovny PČR:

```{r topIndexSample}
topIndexHtml %>% 
  filter(volby == "Poslanecká sněmovna Parlamentu ČR")
```


# Jmenné seznamy k volbám do Poslanecké sněmovny

Chci stáhnout všechny jmenné seznamy ke všem volbám do Poslanecké sněmovny a uspořádat je do jednoho data framu, ve kterém budou řádky odpovídat jednotlivým kandidátům a sloupce všem údajům, které k nim alespoň v některém roce v datech jsou.

Tento úkol komplikuje několik věcí:

1. Finální data pro každý rok nejsou na jedné stránce. Je potřeba stáhnout data ze stánek za jednotlivé kraje, kterých je 14.
1. Cesta ke stránce s daty kraje je od úvodní stránky docela dlouhá (4 až 5 kliků) a není vždy stejná. Konkrétně v roce 2017 má jeden kok navíc.
1. Struktura tabulek s finálními daty není jednotná. Jak uvidíte později, v různých letech se používají celkem tři různé sady sloupců.

## Postup

Protože nechci data z webu během testování postupu příliš často opakovaně stahovat, všechny stahovací funkce ošetřím funkcí *memoise*, která na pozadí zajistí kešování výsledků. Opakované volání téže funkce se stejnými parametry tedy data reálně stahovat z webu, ale vezme je z keše.

### Nalezení koncového URL

Nejprve se potřebuju dostat na stránku, která už přímo odkazuje na tabulky se jmennými seznamy za jednotlivé kraje. To je např. takto stránka: https://www.volby.cz/pls/ps2021/ps11?xjazyk=CZ&xv=1&xt=1

Cesta k ní jde popsat funkcí:

```{r}
navigateToAllCandidates <- function(year) {
  topIndexHtml %>% 
  filter(
    volby == "Poslanecká sněmovna Parlamentu ČR",
    rok == year
  ) %>% 
  pull(url) %>% 
  session() %>% 
  {if (year == "2017") session_follow_link(., css = "ul li a") else . } %>% 
  session_follow_link("Jmenné seznamy") %>% 
  session_follow_link(css = "table a")
}
m_navigateToAllCandidates <- memoise(navigateToAllCandidates)
```

Funkce funguje správně na všech letech včetně roku 2017, pro který je tam jeden přidaný krok:

```{r}
m_navigateToAllCandidates("2021")
```

```{r}
m_navigateToAllCandidates("2017")
```


### Jmenné seznamy podle krajů

Výše uvedeným postupem se dostanu na všechny stránky tohoto typu: https://www.volby.cz/pls/ps2021/ps11?xjazyk=CZ&xv=1&xt=1. Ty obsahují tabulku, která má v první řádku odkazy na jmenné seznamy jednotlivých krajů, což jsou ta data, která chci stahovat.

#### Zjištění struktury

Potíž je, že tahle data vypadají v různých letech různě. V roce 2021 takto: https://www.volby.cz/pls/ps2021/ps111?xjazyk=CZ&xkraj=1&xstrana=0&xv=1&xt=1, ale v např. roce 1996 takto: https://www.volby.cz/pls/ps1996/u321?xpl=0&xtr=1&xvstrana=00&xkraj=31.

Proto si nejprve ověřím, kolik verzí vlastně je a jak struktura tabulky (tj. názvy sloupcú) v jednotlivých letech vypadá.

```{r}
getStructure <- function(year) {
  tibble(
    rok = year,
    col_name = m_navigateToAllCandidates(year) %>% 
      session_follow_link(css = "table a") %>% 
      html_element("table") %>% 
      html_table() %>% 
      clean_names() %>% 
      names()
  ) %>% 
    mutate(col_num = row_number(), .after = 1)
}

structure <- topIndexHtml %>% 
  filter(volby == "Poslanecká sněmovna Parlamentu ČR") %>% 
  pull(rok) %>% 
  map_dfr(getStructure)
```

A rozdíly ve struktuře si přehledně zobrazím:

```{r}
structure %>% 
  pivot_wider(names_from = col_num, values_from = col_name) %>% 
  group_by(across(-rok)) %>% 
  summarise(roky = str_c(rok, collapse = ", "), .groups = "drop") %>% 
  relocate(roky, .before = 1)
```

Z výsledku je vidět, že tabulky osbahují maxmálně 12 sloupců a existují tři různé verze:

1. pro roky 2006, 2010, 2013, 2017, 2021,
1. pro roky 1996, 1998 a
1. pro rok 2002

Do finálních dat chci dostat těchto 11 sloupců:

1) pořadové číslo strany: 1
2) název strany: 2
3) číslo kandidáta: 3
4) jméno kandidáta: 2002: 4 + 5, ostatní: 4
5) věk: 2002: 6, ostatní: 5
6) navrhující strana: 2002: 7; 1996, 1998: NA; ostatní: 6
7) politická příslušnost: 2002: 8; 1996, 1998: NA; ostatní: 7
8) přednostní hlasy absolutně: 2002: 9; 1996, 1998: 6; ostatní: 8
9) přednostní hlasy %: 2002: 10; 1996, 1998: 7; ostatní: 9
10) mandát: 1996, 1998: 8; 2002: NA; ostatní: 10
11) pořadí: 1996, 1998: 9; 2002: NA; ostatní: 11


#### Načtení dat

Zpracování jenoho roku a kraje voleb rozvětvím pro odlišnou strukturu v různých letech a bude vypadat takto:

```{r}
loadRegionData <- function(year, region, pageUrl) {
  df <- read_html(pageUrl) %>% 
    html_element("table") %>% 
    html_table() %>% 
    clean_names() %>% 
    slice(-1)
  
  if (as.numeric(year) >= 2006) {
    df <- df %>% 
      transmute(
        strana_cislo = as.integer(.[[1]]),
        strana_nazev = .[[2]],
        kandidat_cislo = as.integer(.[[3]]),
        kandidat = .[[4]],
        kandidat_vek = as.integer(.[[5]]),
        navrhujici_strana = .[[6]],
        prislusnost = .[[7]],
        prednostni_hlasy_abs = as.numeric(str_replace_all(.[[8]], "[^0-9]", "")),
        prednostni_hlasy_pct = as.numeric(str_replace(.[[9]], ",", ".")),
        mandat = .[[10]],
        poradi = as.integer(.[[11]])
      )
  } else if (as.numeric(year) == 2002) {
    df <- df %>% 
      transmute(
        strana_cislo = as.integer(.[[1]]),
        strana_nazev = .[[2]],
        kandidat_cislo = as.integer(.[[3]]),
        kandidat = paste(.[[4]], .[[5]]),
        kandidat_vek = as.integer(.[[6]]),
        navrhujici_strana = .[[7]],
        prislusnost = .[[8]],
        prednostni_hlasy_abs = as.numeric(str_replace_all(.[[9]], "[^0-9]", "")),
        prednostni_hlasy_pct = as.numeric(str_replace(.[[10]], ",", ".")),
        mandat = NA,
        poradi = NA
      )
  } else { # roky 1996 a 1998
    df <- df %>% 
      transmute(
        strana_cislo = as.integer(.[[1]]),
        strana_nazev = .[[2]],
        kandidat_cislo = as.integer(.[[3]]),
        kandidat = .[[4]],
        kandidat_vek = as.integer(.[[5]]),
        navrhujici_strana = NA,
        prislusnost = NA,
        prednostni_hlasy_abs = as.numeric(str_replace_all(.[[6]], "[^0-9]", "")),
        prednostni_hlasy_pct = as.numeric(str_replace(.[[7]], ",", ".")),
        mandat = .[[8]],
        poradi = as.integer(.[[9]])
      )
  }
  
  df %>% 
    mutate(rok = year, kraj = region, .before = 1)
}
m_loadRegionData <- memoise(loadRegionData)

m_loadRegionData("2021", "Hlavní město Praha", "https://www.volby.cz/pls/ps2021/ps111?xjazyk=CZ&xkraj=1&xstrana=0&xv=1&xt=1") %>% 
  slice_head(n = 10)
```

Zpracování všech regionů jedno celého roku bude vypadat takto:

```{r}
loadAllRegions <- function(year) {
  page <- navigateToAllCandidates(year)
  
  regionUrls <- page %>% 
    html_elements("table tr:nth-child(2) a") %>% 
    html_attr("href") %>% 
    url_absolute(page$url)

  regionNames <- page %>% 
    html_elements("table tr:nth-child(1) th") %>% 
    html_text2() %>% 
    str_replace_all(fixed("-\n"), "") %>% 
    str_replace_all(fixed("\n"), " ") %>%
    .[1:length(regionUrls) + 2]
  
  map2_dfr(.x = regionNames, .y = regionUrls, .f = ~ m_loadRegionData(year, .x, .y))

}
m_loadAllRegions <- memoise(loadAllRegions)

m_loadAllRegions("2021") %>% 
  slice_sample(n = 10)
```

A nyní konečně mohu načíst a zpracovat úplně všechna data.

```{r}
allData <- topIndexHtml %>% 
  filter(volby == "Poslanecká sněmovna Parlamentu ČR") %>% 
  pull(rok) %>% 
  map_dfr(m_loadAllRegions)
```

```{r}
allData %>% 
  slice_sample(n = 10)
```

#### Kontrola dat

Ještě pár kontrolami ověřím, zda jsou data pravděpodobně v pořádku načtená.

```{r}
allData %>% count(rok)
allData %>% count(kraj)
allData %>% count(strana_nazev)
```

#### Uložení dat do CSV

Úplně nakonec uložím celý dataset do CSV souboru a je hoto.

```{r}
allData %>% write_csv("data/psp-all-data.csv")
```

